【裁判字號】    90,上易,1983
【裁判日期】    901016
【裁判案由】    違反著作權法
【裁判全文】
臺灣高等法院刑事判決                            九十年度上易字第一九八三號
    上  訴  人  臺灣臺北地方法院檢察署檢察官
    被      告  甲○○
右列上訴人因被告違反著作權法案件，不服臺灣臺北地方法院八十九年度簡上字第三
五二號，中華民國九十年三月廿日第一審判決（起訴案號：臺灣臺北地方法院檢察署
八十九年度偵字第二七五號），提起上訴，本院判決如左：
    主  文
上訴駁回。
    理  由
一公訴要旨：
  檢察官第一審起訴，指被告甲○○為臺北市○○街五二號真情卡拉ＯＫ之負責人，
  自民國八十八年一月間某日起，以公開演出方式，在上址店內，以點將家企業股份
  有限公司（下稱點將家公司）所產製之伴唱機，播放未經告訴人丙○○○股份有限
  公司（下稱美華公司）同意授權之音樂著作「站在高崗上」、「心酸講無話」等歌
  曲，供不特定顧客點唱，嗣於八十八年六月九日為警當場查獲，並扣得電腦伴唱機
  一臺、點歌目錄一本及遙控器一個。因而依據著作權法第九十二條之擅自以公開演
  出方法侵害他人之著作財產權罪名訴請處斷。
二本院之判斷：
  (一)檢察官起訴被告涉嫌違反著作權法第九十二條之擅自以公開演出之方法侵害他人
    之著作財產權罪，依同法第一百條前段規定，須告訴乃論。又告訴乃論之罪，未
    經告訴者，應諭知不受理之判決，刑事訴訟法第三百零三條第三款定有明文。所
    謂未經告訴，係指未經合法告訴之意，包括不得告訴及告訴不合法之情形在內。
  (二)「心酸講無話」音樂著作部分：
    1.著作財產權人授權他人利用著作，其授權利用之地域、時間、內容、利用方法
      或其他事項，依當事人之約定；其約定不明之部分，推定為未授權；前項被授
      權人非經著作財產權人同意，不得將其被授與之權利再授權第三人利用，為著
      作權法第三十七條所明定。是以著作財產權之利用，固得在不讓與所有權之情
      形下，於一定地域、期間、範圍內，以一定之方式，獨家或非獨家授與他人使
      用，惟被授權人倘欲再授權與第三人利用，仍須經原著作財產權人之同意，始
      得為之。
    2.告訴人美華公司主張其就「心酸講無話」音樂著作有公開演出之著作財產權，
      無非係以：上開音樂著作之詞曲創作人熊美玲、乙○○，業於八十七年一月十
      二日與香港商百代著作權代理股份有限公司臺灣分公司（下稱百代公司臺灣分
      公司）簽訂授權合約書，同意將前述音樂著作之公開演出權等權利專屬授權百
      代公司臺灣分公司行使利用；該分公司復於八十八年四月廿九日與美華公司簽
      訂著作財產權授權契約，約定自簽約日起至同年七月卅一日止，將此音樂著作
      在臺澎金馬地區之公開演出權轉授美華公司行使，為其論據。
    3.然查：依據熊美玲、乙○○與百代公司臺灣分公司於八十七年一月十二日簽訂
      卷附專屬授權合約第六條所載，百代公司臺灣分公司就熊美玲、乙○○之授權
      內容，有權轉授臺灣以外各地之音樂版權公司，但不得以本約授權內容為設質
      標的或讓與第三人（偵卷第十四頁）。顯已明確將百代公司臺灣分公司可得再
      授權之對象，限定為臺灣以外各地音樂版權公司。告訴人美華公司為臺灣地區
      公司，有公司執照在卷可憑（偵卷第卅五頁之一），自不屬於原著作人熊美玲
      、乙○○同意百代公司臺灣分公司再授權之範圍，難認業已合法取得專有公開
      演出之權利。
    4.告訴人公司雖另提出乙○○、熊美玲於八十八年十一月九日所具證明書一件，
      內載曾經同意百代公司將前項音樂著作財產權轉授告訴人公司在臺、澎、金、
      馬地區獨家行使，期間自八十八年四月廿九日起至同年七月卅一日止云云（原
      審卷第八十三頁），主張已獲熊美玲、乙○○二人授權。惟查：
      (1)告訴人前於本院臺中分院八十九年度上易字第七九五號告訴人公司自訴吳欽
        福違反著作權案件中，亦曾提出前述事後制作之證明書為證。經該院傳喚證
        人乙○○詳予查訊，據其明確結證：依照合約書第六條，香港百代公司僅得
        另向臺灣以外公司為轉授權，林、熊二人均未同意香港百代公司轉授權予美
        華公司，至於告訴人公司所提出之證明書，係因百代公司嗣後表示此歌涉有
        爭議，要求其與熊美玲簽署，以便代為爭取權利。凡此業經調取本院臺中分
        院前述案件卷宗核閱無誤（該卷第卅五頁）。是該證明書乃係事後基於訴訟
        需要而制作，實則原始授權事宜仍應以八十九年一月十二日簽訂之合約書為
        準，至為灼然。
      (2)乙○○於吳欽福嗣後自訴告訴人公司負責人施新村誣告案件（臺灣臺中地方
        法院八十九年度自字第五○九號）作證時，雖又翻異前供，改稱未將臺灣地
        區排除於同意轉授權範圍之外，但此項供述，現與其在本院臺中分院所為初
  供大相逕庭，與八十七年一月十二日原訂授權合約書第六條文義尤不相侔。
        卷查其在本院臺中分院作證時，針對授權合約書第六條為將臺灣地區排除於
        同意轉授權範圍外之原因，詳細供稱「因我與百代公司簽約時，與點將家公
        司所簽合約尚未結束，點將家公司要求的，將那部分保留給他們」，顯見其
        與百代公司臺灣分公司締約之初，確係有意排除臺灣地區之其他公司。所為
        事後翻異之詞，當係由於施新村等人遭逢自訴涉嫌誣告而故為迴護，尚難憑
        此認定告訴人公司已獲原著作人授權。縱認熊美玲、乙○○於八十八年十一
        月九日所出具證明書不無向後同意轉授權之意思，但此項事後所為同意，亦
        不能溯及檢察官所指被告於八十八年一月至六月間涉嫌犯罪之行為。應認告
        訴人在被告行為當時尚非直接被害人，所為告訴難認合法。
  (三)「站在高崗上」音樂著作部分：
    1.案件經第一審判決後，不論是否業經言詞辯論，參照刑事訴訟法第二百三十八
      條第一項在第一審辯論終結前始得撤回告訴之規定，均已無從撤回告訴，此為
      我國刑事訴訟實務普所持之見解（參考司法院廳刑一字第六七八號、廳
      刑一字第六七九、廳刑一字第五六二號核定本院法律座談會研究意見）。告
      訴人公司就其指訴被告涉嫌侵害「站在高崗上」音樂著作之著作財產權部分，
      於原法院第一審以簡易判決處刑之後，雖於被告提起上訴之後撤回告訴，惟依
      上開說明，仍不生撤回效力，先此指明。
    2.我國著作權法於七十四年七月十日修正前，係採註冊保護主義。依修正前之著
      作權法施行細則第四條規定：凡著作物未經註冊而已通行二十年以上者，不得
      依本法聲請註冊享有著作權。是依舊法規定，倘著作物未經註冊，且已通行超
      過二十年者，即屬舊法第二十二條所稱無著作權之著作物。又著作權法於七十
      四年七月十日修正、同月十二日生效後，雖改採創作保護主義，惟在新法修正
      施行前已通行滿二十年而未註冊之著作，仍應屬無著作權之著作。換言之，凡
      在五十四年七月十一日以前發行之著作，未依舊法聲請註冊者，依上開說明，
      仍不得享有著作權。
    3.本件「站在高崗上」音樂著作係由司徒明作詞、姚敏作曲、姚莉主唱，其中主
      唱人姚莉已於五十三年（公曆一九六四年）離開歌壇，有歌曲曲譜、歌星記事
      影本各一件在卷可憑（偵卷第七二、七三頁），足證該歌曲至遲已於五十三年
      間公表通行。而此一音樂著作於卅九年十一月廿二日至八十四年八月廿四日間
      ，並無主管機關核准註冊之紀錄，亦有卷附前內政部著作權委員會八十四年八
      月廿九日會發字第八四○一七一四號足徵（偵卷第七四、七五頁）。參照前述
      說明，應屬無著作權之著作物，任何人均得自由利用。告訴人美華公司既非就
      該音樂著作享有著作財產權之人，此部分告訴亦難認合法。
  (四)綜上所論，美華公司在起訴書所載被告犯罪時間內，既非本案「心酸講無話」、
    「站在高崗上」音樂著作之著作財產權主體，其非犯罪之直接被害人而提起不合
    法之告訴，依首揭法條規定，應諭知不受理之判決。原審依據刑事訴訟法第四百
    五十五條之一第一項、第三項，第三百六十九條第一項前段、第二項，第三百六
    十四條，第三百零三條第三款之規定，將原簡易判決撤銷（主文誤載為廢棄，併
    予指正），並諭知不受理之判決，適用法則並無不當，應予維持。檢察官據告訴
    人聲請提起上訴，仍指被告涉犯著作權法第九十二條侵害他人著作財產權罪嫌，
    就業經原審詳為指駁事項指摘原判決不當，請求撤銷改判，為無理由。應不經言
    詞辯論，逕予駁回。
三適用之法律：刑事訴訟法第三百六十八條、第三百七十二條。
中    華    民    國      九十      年      十      月      十六        日
                                    審判長法  官  葉  麗  霞
                                          法  官  余  來  炎
                                          法  官  林  勤  綱
右正本證明與原本無異。
不得上訴。
                                          書記官  陳  菊  珍
中    華    民    國      九十      年      十      月      十七        日


司法院資訊處製作；財團法人民間司法改革基金會備份。
